【裁判字號】    99,台上,4542
【裁判日期】    990715
【裁判案由】    妨害自由等罪
【裁判全文】
最高法院刑事判決            九十九年度台上字第四五四二號
上  訴  人  甲○○
            乙○○
共      同
選任辯護人  方伯勳律師
            李傳侯律師
上列上訴人等因妨害自由等罪案件，不服台灣高等法院中華民國
九十七年十一月六日第二審判決（九十七年度上訴字第三五四四
號，起訴案號：台灣台北地方法院檢察署九十六年度偵字第一五
一六六號，追加起訴案號：同署九十六年度偵字第二五一一一號
、九十七年度偵緝字第一四三號），提起上訴，本院判決如下：
    主  文
原判決關於甲○○非法剝奪人之行動自由部分撤銷，發回台灣高
等法院。
其他上訴駁回。
    理  由
一、撤銷發回（即甲○○非法剝奪人之行動自由）部分：
本件原判決撤銷第一審關於上訴人甲○○非法剝奪人之行動自由
部分之科刑判決，改判仍論甲○○以公務員假借職務上之權力、
機會及方法，以故意犯共同以非法方法，剝奪人之行動自由罪，
處有期徒刑壹年拾月。固非無見。
惟按：客觀上為法院認定事實及適用法律基礎之證據，雖已調查
而其內容尚未明瞭者，即與未經調查無異，如遽行判決，仍屬應
於審判期日調查之證據而未予調查之違法。又刑法第一百三十四
條前段關於公務員假借職務上之權力、機會或方法，以故意犯刑
法瀆職罪章以外之罪，應加重其刑之規定，係以其故意犯罪係假
借其職務上之權力、機會或方法為前提要件；如行為人雖為公務
員，但其犯罪並非利用其職務上之權力、機會或方法為之，即與
該條規定之要件不合。原判決理由固以：甲○○係假借任職台北
市政府警察局中山分局（下稱中山分局）警備隊小隊長之權力及
機會，利用該分局當事人前科資料查詢系統查得被害人丙○○之
前科資料，再閱覽該分局之移送書記載內容，查得被害人之租屋
處後，率眾前往被害人之租屋處，復利用因員警身分所佩帶使用
之警用手銬，而對被害人故意犯刑法第三百零二條第一項之犯行
，因認甲○○所為該當於刑法第一百三十四條之加重條件（見原
判決第二十六頁）。但依原判決事實所認定，甲○○於案發前即
與被害人熟識，甲○○係為追討被害人於民國九十五年十月至九
十六年一月間，在甲○○之妻王莉珠與人合夥經營之台北市○○
區○○路一七九號緣圓園餐館內，賭玩麻將、撲克牌而向甲○○
所借款項及賭債計新台幣二百四十六萬餘元，始於九十六年六月
十二日晚間與陳秉和（已經原審維持第一審論處罪刑之判決確定
）及姓名、年籍不詳綽號「阿宏」之成年男子，前往被害人租屋
處，共同剝奪被害人之行動自由，強逼被害人償還債務等情。倘
若無訛，則甲○○之實行本件犯罪行為，似與其警員之職務無關
，得否依刑法第一百三十四條之規定加重其刑，尚非全無疑義。
又查甲○○利用中山分局當事人前科資料查詢系統查得被害人之
前科資料，及閱覽該分局之移送書記載內容，查得被害人之租屋
處部分，固已違反電腦處理個人資料保護法第七條之規定，但其
利用職務上之機會所為者，祇在違規蒐集被害人個人資料，而不
及於嗣後其另犯非法剝奪被害人行動自由罪之部分。至其不當使
用警用手銬，則屬是否違反警械使用條例之問題；易言之，單純
利用警械（如警銬）犯罪，仍與利用警員職務上之權力、機會或
方法以犯罪有間。是甲○○非法剝奪被害人行動自由時，有無假
藉其職務上之權力、機會或方法等重要之待證事實，仍欠明瞭而
尚待釐清。原審就此未詳加調查論斷，遽行判決，有調查職責未
盡及判決理由欠備、適用法則不當之違法。上訴意旨執以指摘，
非無理由；且因第三審法院應以第二審判決所確認之事實為判決
基礎，刑事訴訟法第三百九十四條第一項前段定有明文，原判決
上述之違背法令，影響於事實之確定，本院無可據以為裁判，應
認關於甲○○非法剝奪人之行動自由部分有撤銷發回之原因。
二、駁回上訴部分：
(一)、乙○○部分：
按刑事訴訟法第三百七十七條規定：上訴於第三審法院，非以判
決違背法令為理由，不得為之。是提起第三審上訴，應以原判決
違背法令為理由，係屬法定要件，如果上訴理由書狀並未依據卷
內訴訟資料，具體指摘原判決不適用何種法則或如何適用不當，
或所指摘原判決違法情事，顯與法律規定得為第三審上訴理由之
違法情形，不相適合時，均應認其上訴為違背法律上之程式，予
以駁回。本件原審經審理結果，認為上訴人乙○○為甲○○之友
人，其等與共同正犯陳秉和及姓名、年籍不詳綽號「阿宏」之成
年男子共同剝奪被害人丙○○行動自由之犯行，罪證明確，因認
第一審論乙○○以共同以非法方法，剝奪人之行動自由罪，處有
期徒刑陸月，及為易科罰金折算標準諭知部分之判決，為無不合
，予以維持，駁回乙○○在第二審之上訴。已詳敘調查、取捨證
據之結果及憑以認定犯罪事實之心證理由。上訴意旨略以：１、
依被害人所有0000000000號行動電話通聯紀錄顯示，並無原判決
所指「有六通未接電話」之情事，且依譯文內容所示，倘被害人
確遭限制行動自由，如何能編寫並發送簡訊，又為何未於第一封
簡訊中即發出求救訊息。原判決所為認定，與卷內證據不符，有
判決理由矛盾之違法。另原判決理由所引被害人通聯紀錄之出處
有所誤載，實應係附於九十六年度偵字第一五一六六號卷(三)第二
七一頁背面，應予更正。２、若甲○○於帶同被害人離開被害人
位於台北市中山區○○○路租屋處時，即返回台北縣中和市甲○
○住處取出手銬鑰匙，以便為被害人解開手銬，則自離開被害人
租屋處時起之過程，實係為解除被害人受拘束狀態所必需，自不
應認甲○○仍有妨害自由之故意，而認該過程為妨害自由行為之
繼續，更無從據此認定乙○○共同涉有妨害自由之犯行。３、原
審於證據未明之情況下，未附理由，遽認「乙○○因故先行在台
北市○○區○○路某處下車，途中應丙○○乞求不要讓其母見其
銬住手銬，乃先返回甲○○在台北縣中和市○○路二五六巷八號
二樓住處拿取手銬鑰匙」等情，實有判決不備理由之違法。４、
本案被害人於九十六年十二月二十七、二十九日通話中，曾向乙
○○表示乙○○之訴訟掌握在伊手中，並要乙○○勿告訴律師伊
有打電話予乙○○之事，否則將整倒乙○○等語，原判決未說明
不採上開有利於乙○○證據之理由，有判決不備理由之違法云云
。惟按：１、共同實行犯罪行為，係在合同意思範圍內，相互利
用他人之行為，以達其犯罪之目的，原不必每一階段均參與，只
須分擔犯罪行為之一部，即應對於全部所發生之結果共同負責；
又共同正犯之意思聯絡，不限於事前有所謀議，於行為當時，基
於相互之認識，以共同犯罪之意思參與者，亦無礙於共同正犯之
成立。原判決業已依乙○○所不爭執之甲○○於九十六年六月十
二日晚間九時三十四分許，與陳秉和及「阿宏」等人至上揭被害
人租屋處，由陳秉和在門外叫囂踹門，並以暴力破壞上址大門後
一同進入；甲○○至上址時有攜帶手銬，其間被害人曾被該手銬
銬住；翌（十三）日清晨五時四十八分許，乙○○駕駛其所有車
號6711－EX號自用小客車前往上址會合，搭載甲○○、陳秉和、
「阿宏」與被害人離開，在上車前後，被害人仍被警用手銬銬住
，乙○○先行在台北市○○區○○路某處下車，其餘四人於返回
甲○○位於台北縣中和市○○路住處拿取手銬鑰匙，為被害人解
開手銬後，甲○○、陳秉和、「阿宏」又帶同被害人至台北市○
○區○○路三段三十八巷十四之三號被害人之家人住處，由被害
人向其母周張真索討被害人名下之土地所有權狀後，始行離開等
事項。證人即被害人所證述被害情節；及證人即被害人房東蔡崇
新，證人即被害人同棟房客陳永林，證人即被害人之兄周協隆、
嫂謝佳蓉、母周張真之證詞；暨佐以案發後承辦員警在被害人租
屋處所拍攝之照片、台北市政府警察局指揮中心受理報案之紀錄
單及被害人租屋處暨其家人住處附近之監視器翻拍照片，被害人
以0000000000號行動電話傳簡訊予謝佳蓉所有0000000000號行動
電話之簡訊內容照片，甲○○所有0000000000號行動電話與乙○
○所有0000000000號行動電話於同年六月十三日凌晨之通聯紀錄
等相關證據資料，憑以認定甲○○、陳秉和及「阿宏」以腳踹門
之方式，暴力破壞被害人租屋處之大門後進入，三人共同基於妨
害自由之犯意聯絡，向被害人恫稱：「找到你，你死定了」等語
，並要求被害人將身上衣褲脫光，再以手銬銬住被害人及取走其
身分證、印章，又於同年六月十三日強押被害人至上揭台北市○
○區○○路三段其家人住處索取被害人名下之土地所有權狀，以
催討被害人積欠甲○○之債務。甲○○、陳秉和及「阿宏」等三
人就上揭妨害自由犯行，先有犯意聯絡與行為分擔；其後，乙○
○駕車於同年六月十三日凌晨五時四十八分至被害人上開租屋處
時，已知悉被害人有被甲○○等人剝奪行動自由之情況，卻猶以
事中加入共同剝奪被害人行動自由之犯意，駕車自被害人該租屋
處，共同將被戴手銬之被害人強押至台北市○○路某處後自行下
車，嗣並將所有自用小客車交付甲○○駕駛，供作共同繼續剝奪
被害人行動自由之用，乙○○與甲○○等三人有共同剝奪被害人
行動自由之犯意聯絡與行為分擔，亦應論以共同正犯。已詳為說
明乙○○就剝奪被害人之行動自由之犯行，應共同負責之依據及
理由。而以乙○○辯稱：渠只是單純開車前去借給甲○○，隨即
在台北市○○路先行下車，並未與甲○○等人有剝奪被害人行動
自由之犯意聯絡及行為分擔云云，係卸責之詞，不足採取。亦經
逐一詳加指駁，所為論斷於法並無違誤。乙○○上訴意旨徒憑己
意漫事指摘，自非上訴第三審之合法理由。又原判決理由參、二
之(二)所指被害人所有0000000000號行動電話「有六通未接電話」
之情形（見原判決第十三、十四頁），與偵字第一五一六六號卷
(三)（原判決第十四頁第一列誤載為卷(一)）第二七一頁背面所示該
行動電話通聯紀錄資料雖有不符，而有微疵，然原判決並非單憑
該項證據為判決之基礎，且上訴意旨復未說明除去上開證據，原
判決即不能為同一事實之認定，故原判決此部分之違誤，難謂於
判決有所影響，依刑事訴訟法第三百八十條之規定，仍不得為合
法之第三審上訴理由。２、所謂對於被告有利之證據不予採納者
，應說明其理由，係指該項證據倘予採納，能予推翻原判決所確
認之事實，而得據以為有利於被告之認定者而言。如非此項有利
於被告之證據，縱未於判決內說明其不足採納之理由，因本不屬
於上開範圍，雖其訴訟程序有所違誤，但仍應受刑事訴訟法第三
百八十條之限制，不得據以為第三審上訴之適法理由。乙○○確
有本件犯行，業據原判決依憑卷證認定明確，原判決既不採乙○
○否認犯罪所為之辯解，並已敘明其如何不足採取之理由，雖未
另就上訴意旨４所指，其於案發後即九十六年十二月二十七、二
十九日與被害人以電話通話內容，非屬對乙○○有利之證據特別
加以說明，但此單純訴訟程序上之簡略，並非理由不備，對判決
本旨不生任何影響，自不得執為上訴第三審之理由。３、其餘上
訴意旨，經核係置原判決所為明白論斷於不顧，仍持已為原判決
指駁之陳詞再事爭辯，及對於事實審法院取捨證據與自由判斷證
據證明力之職權行使，徒以自己之說詞，任意指摘，難認已符合
首揭法定之第三審上訴要件。其此部分上訴違背法律上之程式，
應予駁回。
(二)、甲○○無故侵入他人住宅部分：
按刑事訴訟法第三百七十六條所列各罪之案件，經第二審判決者
，不得上訴於第三審法院，法有明文。本件上訴人甲○○無故侵
入他人住宅部分，原審係依刑法第三百零六條第一項論處罪刑，
核屬刑事訴訟法第三百七十六條第一款之案件。依首開說明，既
經第二審判決，自不得上訴於第三審法院，甲○○竟復提起上訴
，顯為法所不許，亦應予駁回。
據上論結，應依刑事訴訟法第三百九十七條、第四百零一條、第
三百九十五條前段，判決如主文。
中    華    民    國  九十九  年    七    月   十五   日
                      最高法院刑事第九庭
                          審判長法官  邵  燕  玲
                                法官  李  伯  道
                                法官  孫  增  同
                                法官  李  英  勇
                                法官  李  錦  樑
本件正本證明與原本無異
                                      書  記  官
中    華    民    國  九十九  年    七    月   二十   日
                                                     Ｍ

司法院資訊處製作；財團法人民間司法改革基金會備份。
